臺灣高等法院民事判決　　　　　　　　　 93年度上字第825號
上　訴　人　甲○○
訴訟代理人　劉紹猷律師
被　上訴人　宏長林建設股份有限公司
法定代理人　林盟義
　　　　　　　　　　　　8樓
訴訟代理人　張世柱律師
複　代理人　陳鈺婷
上列當事人間請求給付報酬事件，上訴人對於中華民國93年8 月
18日臺灣臺北地方法院92年度訴字第3284號第一審判決提起上訴
，本院於94年6月7日言詞辯論終結，判決如下：
    主  文
上訴駁回。
第二審訴訟費用由上訴人負擔。
    事實及理由
一、本件上訴人在原審係主張被上訴人未依約給付第6、7期報酬
    全部，依系爭委任契約第3條約定 ，請求被上訴人給付新台
    幣（下同）296萬元及法定遲延利息 。嗣於本院審理時改主
    張被上訴人未給付第5期報酬全部、第6期報酬1/2及第7期報
    酬全部，而依同契約條款 ，請求被上訴人給付296萬元本息
    。被上訴人抗辯此乃新攻擊防禦方法 ，依民事訴訟法第447
    條第1項規定，不應准許 。上訴人則釋明係因伊於原審判決
    後，經閱卷始獲悉第6期報酬已給付一部分，而第5期報酬尚
    有部分未給付，二者金額加減之後總請求金額仍不變，且請
    求之基礎事實同一，並不甚礙被上訴人之防禦及訴訟之終結
    ，且不可歸責於伊等情，經核與民事訴訟法第447條第1項第
    5 款、第6款規定相符，應予准許。合先敘明。
二、上訴人主張：被上訴人於民國86年6 月間委任伊就坐落基隆
    市○○區○○段971地號等5筆土地興建鋼筋混凝土大樓工程
    ，擔任規劃設計及監造等事務，並訂定委任契約，約定分期
    給付報酬方式。詎伊已依約完成上開事務、交付結構體施工
    圖及施工細部詳圖，被上訴人並向主管機關申報開工，惟被
    上訴人迄未給付委任契約第3條所約定之第5期報酬全部、第
    6期1/2報酬、及第7期報酬全部，共計296萬元等情。爰依委
    任契約第3條之約定，求為命被上訴人給付296萬元，及自起
    訴狀繕本送達翌日起至清償日止，按年息5%計付利息之判決
    。並於原審判決上訴人敗訴後，提起上訴，在本院聲明：(一)
    原判決廢棄。(二)被上訴人應給付上訴人296萬元 ，及自起訴
    狀繕本送達翌日起至清償日止，按年息5%計算之利息。被上
    訴人則以：伊已交付第5 期報酬予上訴人，而上訴人迄未依
    約交付結構體施工圖及施工細部詳圖 ，自不得請求第6期酬
    金。又伊雖有依建築法第54條規定申報開工，但因上訴人未
    依約提出上開圖面致無法現地施工，自不能認為已開工，是
    上訴人亦不得請求第7期酬金。況兩造委任契約第3條所約定
    之第7、8、9期款項係屬「監造費用」，而依系爭委任契約
    第4 條約定，若工程無法開工時，建築師即上訴人同意不予
    收取上開監造費用。茲本件工程業因上訴人遲未交付上開圖
    面，致伊於91年11月11日以存證信函向上訴人為終止委任契
    約之表示，且工程迄今仍無法開工，故上訴人依上開約定請
    求第7期酬金 ，亦屬無據。此外，縱認上訴人得請求報酬，
    惟上訴人上開各期報酬之請求權亦均已罹於2 年之時效而消
    滅等語，資為抗辯。並在本院聲明：上訴駁回。
三、經查兩造均不爭執有於86年6 月間訂定委任契約，由被上訴
    人委任上訴人就坐落基隆市○○區○○段971地號等5筆土地
    興建鋼筋混凝土大樓工程，擔任規劃設計及監造等事務，並
    約定分期給付報酬方式之事實，復有上訴人提出之委任契約
    為證（見原審卷第5頁至第9頁），自堪信為真實。惟上訴人
    主張伊已依約完成上開事務、交付結構體施工圖及施工細部
    詳圖，被上訴人並向主管機關申報開工，及被上訴人迄未給
    付委任契約第3條所約定之第5期報酬全部、第6期1/2報酬、
    及第7期報酬全部，共計296萬元云云，則為被上訴人所否認
    ，並以前揭情詞置辯。按技師、承攬人之報酬及其墊款請求
    權，因2年間不行使而消滅 ，民法第127條第7款定有明文。
    而所謂技師，係泛指從事於一切工程設計、監督之人，非以
    依技師法規定取得技師證書之人為限。又依建築師法第16條
    規定，建築師之業務為：受委託人之委託，辦理建築物及其
    實質環境之調查、測量、設計、監造、估價、檢查、鑑定等
    各項業務，並得代委託人辦理申請建築許可、招商投標、擬
    定施工契約及其他工程之接洽事項，故自屬上開從事工程設
    計、監督之人。是建築師之報酬及其墊款請求權之行使，應
    有上開短期時效規定之適用。而法律之所以對此請求權特別
    規定短期消滅時效，乃係此請求權為技師因日常生活為他人
    提供專門智識之對價，有從速履行、儘快解決之性質（最高
    法院87年度台上字第2309號、92年度台上字第1603號判決參
    照）。本件上訴人係本於建築師之專業，與被上訴人訂定委
    任契約，擔任系爭大樓之規劃設計及監造等事務（原審卷第
    5頁及第6頁所附委任契約第1條至第2條約定）。故關於報酬
    請求權之時效時間即有上開民法第127條第7款規定之適用。
    次查兩造就上訴人所得請求酬金有按工作進度分期支付，即
    按期就已完成之工作支付報酬之約定，而非約定於全部事務
    完成時始支付報酬（見原審卷第6頁至第7頁所附委任契約第
    2條及第3條約定）。故被上訴人所支付者為已完成部分之工
    作報酬，與一般之預支報酬有別。再按消滅時效，自請求權
    可行使時起算，民法第128條前段定有明文 。則本件上訴人
    於各期可得請求被上訴人給付報酬時，其請求權消滅時效即
    開始起算（最高法院83年度台上字第2324號判決參照）。
四、查本件上訴人雖主張：(一)其於86年6 月間即已完成系爭大樓
    水電設備圖說之設計，並經被上訴人於87年間全部認可而完
    成該部分工作，故已得對被上訴人行使給付第5 期款，即契
    約酬金5%計74萬元之請求權。(二)其於87年3月2日即完成並交
    付結構體施工圖、施工細部詳圖予被上訴人簽收，被上訴人
    僅給付其中一半之酬金即74萬元，惟就其餘一半之酬金，則
    於其依指示於88年3月間補正後，仍未給付，故其於88年3月
    間，已得對被上訴人行使給付第6期款，即契約酬金10%之一
    半，計74萬元之報酬請求權。(三)系爭大樓之興建工程已於87
    年3月9日申報開工，故依系爭契約第3條之約定 ，其已得對
    被上訴人行使給付第7 期款即契約酬金10%計148萬元之請求
    權（見本院卷第1卷第18頁至第21頁 ，及本院卷第2卷第176
    頁至第177頁） 。被上訴人除否認上訴人有完成上開工作外
    ，並抗辯縱有如上訴人所云，上訴人業於上開時間完成工作
    ，並得行使報酬請求權，然上訴人遲至92年6月6日始對被上
    訴人起訴請求，其上開報酬請求權亦均已罹於2 年時效而消
    滅等語。經查本件如依上訴人所述，其得行使系爭契約第 5
    期、第6期及第7期報酬請求權之起始日應於87年及88年間，
    而上訴人係於92年6月6日始提起本件訴訟（見原審卷第2 頁
    之起訴狀），則依前揭說明，上訴人之報酬請求權顯已逾 2
    年之時效期間。故被上訴人所為此部分時效抗辯，即為可取
    。上訴人雖曾於91年10月28日委任律師發函被上訴人，請求
    給付第6、7期之報酬（見原審卷第11頁），惟被上訴人隨即
    於91年11月11日委任律師以存證信函通知上訴人：前函收悉
    ，所述與事實不合，且系爭圖說未完成，工程亦未開工等語
    ，並同時為終止契約之意思表示（見原審卷第45頁至第47頁
    ）。上開存證信函業經上訴人於翌日收受（見原審卷第48頁
    ），惟上訴人遲至92年6月6日始起訴（見原審卷第2頁）。
    按消滅時效雖得因請求而中斷，惟於請求後6 個月內不起訴
    者，視為不中斷（民法第129條第1項及第130條規定參照）
    。本件上訴人既係於請求後逾6 個月始起訴，自不生中斷時
    效之效力。又上訴人再主張系爭報酬應於系爭契約終止日始
    得請求給付，故時效期間之起算應自該日起算，從而上訴人
    起訴請求報酬並未逾時效期間云云，並引最高法院92年度台
    上字第1603號判決為據。惟查上開最高法院判決明揭，於契
    約另有訂定外，始依民法第548 條之規定認定給付報酬之時
    間（見本院卷第2卷第171頁） 。而查兩造在系爭契約第3條
    已明白約定給付報酬係按工作進度分期支付，即按期就已完
    成之工作支付報酬之約定，而非約定於全部事務完成時始支
    付報酬，故揆諸上開判決意旨，本件兩造應依系爭契約第 3
    條之約定，於各該工作完成時為給付，而非如上訴人所云應
    適用民法第548條規定，於系爭契約終止日為給付 。則上訴
    人所云請求權時效之起算日應自契約終止日起算，仍非可取
    。
五、綜上所述，上訴人本於委任契約，請求被上訴人給付第5 期
    報酬全部、第6期報酬1/2及第7期報酬全部分，共計296萬元
    及自起訴狀繕本送達翌日起至清償日止，按年息5%計算之利
    息，洵屬無據，不應准許。從而，原審所為上訴人敗訴之判
    決，其所持理由雖與本院不盡相同，但結論並無二致，仍應
    予維持。上訴論旨仍執前詞指摘原判決不當，求予廢棄改判
    ，應認為無理由。
六、至兩造其餘之攻擊防禦方法，及未經援用之證據資料，經本
    院斟酌後，認均不影響本判決之結果，爰不再一一詳予論述
    。附此敘明。
七、據上論結，本件上訴為無理由，依民事訴訟法第449條第1項
    、第78條，判決如主文。
中　　華　　民　　國　　94　　年　　6 　　月　　21　　日
                  民事第十二庭  審判長法  官  鄭雅萍
                                      法  官  林恩山
                                      法  官  謝碧莉
正本係照原本作成。
如不服本判決，應於收受送達後20日內向本院提出上訴書狀，其
未表明上訴理由者，應於提出上訴後20日內向本院補提理由書狀
（均須按他造當事人之人數附繕本）上訴時應提出委任律師或具
有律師資格之人之委任狀；委任有律師資格者，另應附具律師資
格證書及釋明委任人與受任人有民事訴訟法第466條之1第1 項但
書或第2項（詳附註）所定關係之釋明文書影本。
中　　華　　民　　國　　94　　年　　6 　　月　　21　　日
　　　　　　　　　　　　　　　　　　　書記官  林初枝
附註：
民事訴訟法第466條之1（第1項、第2項）：
對於第二審判決上訴，上訴人應委任律師為訴訟代理人。但上訴
人或其他法定代理人具有律師資格者，不在此限。
上訴人之配偶、三親等內之血親、二親等內之姻親，或上訴人為
法人、中央或地方機關時，其所屬專任人員具有律師資格並經法
院認為適當者，亦得為第三審訴訟代理人。
